ACORDAO-COMPLETO-2519048

ACÓRDÃO 2826/2022 ATA 17/2022 - SEGUNDA CÂMARA

VISTOS, relatados e discutidos estes autos de tomada de contas especial instaurada pelo Ministério do Turismo (MTur) , em desfavor da Federação Brasileira de Convention & Visitors Bureaux, de João Luiz dos Santos Moreira, de Paulo César Boechat Lemos da Silva e de Claubert Pereira de Oliveira, em razão de irregularidades na execução do Convênio 1238/2008, cujo objeto era a implementação do projeto intitulado "Só para Mulheres 2008 - II Encontro Nacional da Mulher Moderna em São Paulo/SP",
ACORDAM os Ministros do Tribunal de Contas da União, reunidos em sessão de Segunda Câmara, ante as razões expostas pelo Relator, em:
9.1. excluir Paulo César Boechat Lemos da Silva do polo passivo desta Tomada de Contas Especial;
9.2. considerar a Federação Brasileira de Convention & Visitors Bureaux e João Luiz dos Santos Moreira revéis, para todos os efeitos, dando-se prosseguimento ao processo, nos termos do art. 12, § 3º, da Lei 8.443/1992;
9.3. julgar irregulares as contas da Federação Brasileira de Convention & Visitors Bureaux, de João Luiz dos Santos Moreira e de Claubert Pereira de Oliveira com fundamento nos arts. 1º, inciso I, 16, inciso III, alínea "c", § 2º, 19, caput, e 23, inciso III, da Lei 8.443/1992 c/c os arts. 1º, inciso I, 209, inciso III, § 5º, 210 e 214, inciso III, do Regimento Interno do TCU;
9.4. condenar, em solidariedade, a Federação Brasileira de Convention & Visitors Bureaux, Claubert Pereira de Oliveira e o espólio de João Luiz dos Santos Moreira, ou seus herdeiros legais, caso tenha havido a partilha de bens, até o limite do valor do patrimônio transferido, ao pagamento das importâncias a seguir especificadas, fixando-lhes o prazo de 15 (quinze) dias para que comprovem perante este Tribunal, em respeito ao art. 214, inciso III, alínea "a", do Regimento Interno do TCU, o recolhimento da dívida aos cofres do Tesouro Nacional, atualizada monetariamente e acrescida de juros de mora calculados a partir das datas indicadas até a data do efetivo recolhimento, abatendo-se os valores acaso já satisfeitos, nos termos da legislação vigente:
	DATA DA OCORRÊNCIA 
	VALOR ORIGINAL (R$) 

	18/12/2008
	250.000,00 (D) 

	29/8/2009
	448,27 (C) 

	29/8/2009
	2.777,80 (C) 

9.5. com fundamento no art. 57 da Lei 8.443/1992, aplicar aos responsáveis multas individuais nos valores abaixo especificados, atualizados monetariamente desde a data do presente acórdão até a do efetivo recolhimento, se for pago após o vencimento, na forma da legislação vigente, fixando o prazo de 15 (quinze) dias, a contar do recebimento da notificação, para que seja comprovado, perante este Tribunal, o recolhimento da quantia ao Tesouro Nacional, nos termos do art. 23, inciso III, alínea "a", da referida Lei, c/c o art. 214, inciso III, alínea "a", do Regimento Interno do TCU;
	Federação Brasileira de Convention & Visitors Bureaux
	R$ 45.000,00

	Claubert Pereira de Oliveira
	R$ 25.000,00

9.6. autorizar, desde logo, a cobrança judicial das dívidas nos termos do art. 28, inciso II, da Lei 8.443/1992 c/c o art. 219, inciso II, do Regimento Interno do TCU, caso não atendida a notificação. 
9.7. autorizar, desde logo, com fundamento no art. 26, da Lei 8.443/1992 c/c o art. 217, do Regimento Interno do TCU, caso seja do interesse dos responsáveis, o parcelamento das dívidas em até 36 (trinta e seis) parcelas, incidindo, sobre cada uma, os encargos legais devidos, sem prejuízo de alertá-los de que, caso opte por essa forma de pagamento, a falta de comprovação do recolhimento de qualquer parcela implicará o vencimento antecipado do saldo devedor, nos termos do art. 26, parágrafo único, e 59, da Lei 8.443/1992 c/c o art. 217, § 2º, do Regimento Interno do TCU; e
9.8. encaminhar, com fundamento no art. 16, § 3º da Lei 8.443/1992 c/c o art. 209, § 7º, do RI/TCU, cópia do presente acórdão à Procuradoria Geral da República no Distrito Federal; e
9.9. dar ciência desta deliberação à Federação Brasileira de Convention & Visitors Bureaux, ao espólio de João Luiz dos Santos Moreira, a Claubert Pereira de Oliveira, a Paulo César Boechat Lemos da Silva e ao Ministério do Turismo.

Tomada de Contas Especial instaurada pelo Ministério do Turismo em razão da não comprovação da regular aplicação dos recursos repassados mediante convênio com o objetivo de  promover e divulgar o turismo brasileiro.

Segunda Câmara

Ministério do Turismo; Federação Brasileira de Convention & Visitors Bureaux.

3. Responsáveis: Claubert Pereira de Oliveira (XXX.259.366-XX); Federação Brasileira de Convention & Visitors Bureaux (03.487.391/0001-09); João Luiz dos Santos Moreira (XXX.061.890-XX); Paulo Cesar Boechat Lemos da Silva (XXX.717.016-XX).

13.1. Ministros presentes: Augusto Nardes (na Presidência), Aroldo Cedraz, Bruno Dantas (Relator) e Antonio Anastasia.
13.2. Ministro-Substituto presente: André Luís de Carvalho.

BRUNO DANTAS

Por registrar as principais ocorrências dos autos até o momento, resumindo os fundamentos das peças acostadas, adoto como relatório, com os ajustes necessários, a instrução da secretaria responsável pela análise do processo (peça 125) , que contou com a anuência do corpo diretivo da unidade (peça 126 e 127) : 
"INTRODUÇÃO
Trata-se de tomada de contas especial instaurada pelo Ministério do Turismo (MTur) , em desfavor da Federação Brasileira de Convention & Visitors Bureaux (FBC&VB) e de seus dirigentes, Srs. João Luiz dos Santos Moreira, Paulo César Boechat Lemos da Silva e Claubert Pereira de Oliveira, em razão de irregularidades na execução do Convênio 1238/2008 (peça 2) , Siafi 700119, tendo por objeto 'apoiar a implementação do Projeto intitulado Só para Mulheres 2008 - II Encontro Nacional da Mulher Moderna em São Paulo/SP', conforme o plano de trabalho aprovado (peça 55) .
HISTÓRICO. 
2. O Convênio 1238/2008 (peça 2) , Siafi 700119, foi firmado no valor de R$ 277.777,80, sendo R$ 250.000,00 à conta do concedente e R$ 27.777,80, referentes à contrapartida do convenente. Teve vigência de 24/10/2008 a 17/2/2009 (peças 2, 3 e 8) . Os recursos foram liberados, em 18/12/2008, por meio das Ordens Bancárias 2008OB901430 e 2008OB901431 (peça 7) .
3. A prestação de contas e complementações enviadas (peças 10-20, 32, 37-45, 53) foi analisada por meio da Nota Técnica de Análise 201/2011 (peça 21) ; do Parecer de Análise Técnica 485/2014 (peça 25) ; e da Nota Técnica de Análise Financeira 127/2016 (peça 27) .
4. O fundamento para a instauração da tomada de contas especial, conforme apontado no Parecer de Análise Técnica 485/2014 (peça 25) , foi a identificação de irregularidades na execução do objeto, conforme excerto abaixo reproduzido:
'Foi verificado, a partir do material promocional encaminhado pelo convenente (fls. 211 e 212) , que o evento foi realizado pelas empresas Gemini Planejamento e Comunicação, Grupo CIPA Feiras & Congressos e COM.Z Consultoria & Eventos, sendo que não há sequer menção à Federação Brasileira de Convention & Visitors Bureau. Ocorre que o convênio em tela foi firmado com esta entidade, que atuou, conforme foi evidenciado, apenas como uma intermediária, repassando àquelas empresas os recursos para a realização do evento, o qual, por sua vez, não poderia ser realizado por elas, visto que não são parte do convênio. Tal conduta é motivo para reprovação da prestação de contas, conforme recomendação do memorando 447/2011 da Assessoria Especial de Controle Interno deste Ministério, elaborado para um caso similar.'
5. Por meio dos expedientes às peças 28-31, 35-36, o órgão instaurador notificou os responsáveis e a entidade convenente das irregularidades identificadas na execução do convênio e da reprovação da prestação de contas, requerendo a devolução dos recursos. Contudo, segundo o tomador de contas, os responsáveis não apresentaram defesa para elidir as irregularidades que lhe foram imputadas (peça 56, p. 3-4) . Diante do não saneamento das irregularidades apontadas e da não devolução dos recursos, instaurou-se a tomada de contas especial. 
6. No Relatório de TCE (peça 56) concluiu-se que o prejuízo importaria no valor total dos recursos repassados, imputando-se a responsabilidade aos Srs. João Luiz dos Santos Moreira (presidente) , Paulo César Boechat Lemos da Silva (vice-presidente) , Claubert Pereira de Oliveira (gerente executivo) , que foram os signatários, gestores do convênio e responsáveis pela execução das despesas com os recursos federais repassados, solidariamente, com a Federação Brasileira de Convention & Visitors Bureaux.
7. O Relatório de Auditoria 414/2018 da Controladoria Geral da União (peça 57) também chegou às mesmas conclusões. Após serem emitidos o Certificado de Auditoria, o Parecer do Dirigente e o Pronunciamento Ministerial (peças 58-60) , o processo foi remetido a esse Tribunal.
8. No âmbito deste Tribunal, a instrução inicial (peça 62) examinou os motivos que deram origem à reprovação das contas e a consequente instauração do processo de tomada de contas especial, concluindo pela necessidade de citação dos responsáveis, a teor do seguinte fragmento:
'EXAME TÉCNICO
14. Consoante consignado no parágrafo 4 desta instrução, a irregularidade que motivou a reprovação técnica da prestação de contas do convênio em tela foi a existência de vinculação da realização do evento a empresas contratadas pela Federação Convention, fazendo crer que a entidade convenente foi apenas uma intermediária na realização do evento, porquanto no material promocional apresentado constava apenas referências às referidas empresas. Segundo o Ministério do Turismo, tal fato é motivo para reprovação da prestação de contas, conforme recomendação do Memorando 447/2011, da Assessoria Especial de Controle Interno deste Ministério.
15. De fato, passando em revista o compêndio fotográfico carreado aos autos (peça 37, p. 21-23) , verificou-se que no mapa do evento, exposto no hall de entrada do local de sua realização, consta informação de que o evento foi realizado pelas empresas Gemini Planejamento e Comunicação, Grupo CIPA Feiras & Congressos e COM.Z Consultoria & Eventos, não constando qualquer referência à Federação Brasileira de Convention & Visitors Bureau. De igual modo, a notícia veiculada na página eletrônica Costura Perfeita, de 14/10/2008, constou como realizadoras do evento as empresas supramencionadas (peça 17, p. 16) .
16. Ante esta constatação, exsurge a seguinte questão: Por que as supramencionadas empresas teriam constado como realizadoras do evento e não a entidade convenente?  Cabe ressaltar que a entidade convenente não encaminhou os extratos da conta vinculada desde o início do ajuste até o seu encerramento. Além disso, a prestação de contas apresentada não contemplou eventuais despesas que teriam sido custeadas por outros patrocinadores, pois, não se pode descartar a hipótese de que um mesmo documento de despesa possa ter sido utilizado para comprovar a utilização de recursos oriundos de fontes diversas. Nesse sentido, verificou-se que o espaço denominado 'maridódromo' teria sido patrocinado pelo Clube de Futebol São Paulo (peça 17, p. 4 e 26) .
17. Tampouco se pode descartar a hipótese de burla na celebração do convênio, considerando-se que as exigências para a assinatura de convênio com entidade privada diferem das aplicáveis a entes públicos (arts. 6º, II, 17, 18 e 22 da Portaria Interministerial MPOG/MF/CGU 127/2008) .
18. Cabe destacar, ainda, que, de acordo com as fotografias encaminhadas, a realização do evento teria ocorrido no período de 2 a 4/10/2009 (peça 37, p. 13) . Contudo, a vigência do convênio expirou em 17/2/2009 (peças 2, 3 e 8) , tendo a entidade convenente encaminhado sua prestação de contas, em 28/8/2009 (peça 10) . Nada obstante, as notas fiscais apresentadas pela empresa Pacin Eventos Ltda. constam que o evento teria ocorrido no período de 24 a 26/10/2008 (peça 13, p. 1 e 7) . De qualquer maneira, o evento teria sido realizado fora da vigência do ajuste, contrariando o art. 39, inciso VI, da Portaria Interministerial 127/2008.
19. Em razão desses apontamentos, restou evidenciado a desvinculação das despesas realizadas com os recursos federais repassados à entidade convenente. Isso porque, ainda que o objeto tenha sido realizado, há questionamentos nesta TCE a respeito do nexo de causalidade entre essas despesas e a execução física do plano de trabalho, ou seja, não há comprovação de que os recursos para a realização do objeto advieram integralmente do convênio sob análise e, ainda, de que os recursos teriam sido integralmente aplicados na consecução do objeto e, por fim, se o objetivo foi cumprido, consoante previsto no plano de trabalho.
20. Nesse sentido, ressalte-se que a jurisprudência desta Corte de Contas fixou entendimento no sentido de que a mera execução física do objeto ou de parte dele, por si só, não comprova que os recursos foram aplicados corretamente, cabendo ao responsável demonstrar o nexo causal entre os recursos que lhe foram repassados e os documentos de despesas referentes à execução, tais como notas de empenho, recibos, notas fiscais, extratos bancários, de forma que seja possível confirmar que o objeto foi executado com os recursos transferidos.
21. Esse posicionamento fundamenta-se no dever de prestar contas, previsto no parágrafo único do art. 70 da Constituição Federal, bem como em outros normativos infraconstitucionais, como o Decreto-Lei 200/1967. Nesse sentido é o teor dos Acórdão 2024/2016-TCU-Segunda Câmara, 1.449/2016-TCU-2ª Câmara, 11.236/2015-TCU-2ª Câmara, 11.222/2015-TCU-2ª Câmara e 7.612/2015-TCU-1ª Câmara.
22. No que concerne à solidariedade da entidade convenente, cabe destacar que, segundo a jurisprudência consolidada do TCU, cabe a imputação de responsabilidade solidária dos dirigentes com a entidade que a administram, no caso de pessoa jurídica de direito privado. Nesse sentido, vale trazer a lume excerto do Voto condutor do Acórdão 2763/2011-TCU-Plenário:
 (...) 
9. A tese sustentada pelo representante do MP/TCU é de que a pessoa jurídica de direito privado, ao celebrar avença como poder público federal, objetivando alcançar uma finalidade pública, assume o papel de gestora pública naquele ato e, em consequência, está sujeita ao cumprimento da obrigação pessoal de prestar contas ao poder público, nos termos do art. 70, parágrafo único, combinado com a parte final do inciso II, do art. 71 da Carta Magna.
10. Da mesma forma, a responsabilidade da pessoa física, na condição de dirigente de entidades privadas, encontra amparo nos citados artigos 70 e 71 da CF, visto que, de fato, a pessoa natural é quem determina a destinação a ser dada aos recursos públicos transferidos; por isso, a obrigação de comprovar a boa e regular aplicação dos recursos recai sobre ela também, por meio de prestação de contas.
23. No mesmo sentido, oportuno registrar que o entendimento do Tribunal já foi sumulado no Enunciado TCU 286, segundo o qual:
A pessoa jurídica de direito privado destinatária de transferências voluntárias de recursos federais feitas com vistas à consecução de uma finalidade pública responde solidariamente com seus administradores pelos danos causados ao erário na aplicação desses recursos.
24. Diante de todas essas questões, impõe-se o chamamento aos autos, em sede de citação solidária, dos dirigentes da entidade convenente à época dos fatos, e da própria entidade, para que apresentem suas alegações de defesa.
Quantificação do dano
25. No que concerne à quantificação do dano, verifica-se que foi imputado aos responsáveis o valor total dos recursos repassados, por meio da ordens bancárias: 2008OB901430 e 2008OB901431, datadas de 18/12/2008 (peça 7) , abatendo-se o montante devolvido (peça 26) no âmbito do Convênio 1238/2008 - Siafi 700119 (peça 2) , em razão da não demonstração da boa e regular aplicação dos recursos repassados.
26. Dessa forma, o débito foi calculado, conforme quadro abaixo (peça 49) :
	DATA DA OCORRÊNCIA 
	VALOR ORIGINAL (R$) 

	18/12/2008
	250.000,00 (D) 

	29/8/2009
	448,27 (C) 

	29/8/2009
	2.777,80 (C) 

 (...) 
PROPOSTA DE ENCAMINHAMENTO
38. Diante do exposto, submetem-se os autos à consideração superior, propondo-se:
a) a citação solidária dos Srs. João Luiz dos Santos Moreira (CPF XXX.061.890-XX) , presidente da Federação, gestões (2005-2006 e 2007-2008) ; Paulo César Boechat Lemos da Silva (CPF XXX.717.016-XX) , vice-presidente da Federação (2005-2006 e 2007-2008) , Claubert Pereira de Oliveira (CPF XXX.259.366-XX) , gerente executivo da Federação e da Federação Brasileira de Convention & Visitors Bureaux - (CNPJ 03.487.391/0001-09) , com fundamento nos arts. 10, § 1º, e 12, incisos I e II, da Lei 8.443/1992 c/c o art. 202, incisos I e II, do Regimento Interno/TCU c/c a Súmula TCU 286, para que, no prazo de 15 (quinze) dias, apresentem alegações de defesa e/ou recolham aos cofres do Tesouro Nacional as quantias abaixo indicadas, atualizadas monetariamente a partir da respectiva data até o efetivo recolhimento, abatendo-se na oportunidade a quantia eventualmente ressarcida, na forma da legislação em vigor, em razão da impugnação dos recursos federais repassados à mencionada Entidade, no âmbito do Convênio 1238/2008 - Siafi 700119, consoante evidenciado pelo Ministério do Turismo, por meio da Nota Técnica de Análise 201/2011 (peça 21) ; do Parecer de Análise Técnica 485/2014 (peça 25) ; da Nota Técnica de Análise Financeira 127/2016 (peça 27) e do Relatório de TCE 106/2017 (peça 56) , os quais foram ratificados pela Controladoria-Geral da União, no Relatório de Auditoria CGU 414/2018 (peça 57) :
Ocorrências: Não comprovação da boa e regular aplicação dos recursos repassados pelo Convênio 1238/2008 - Siafi 700119, celebrado entre o Ministério do Turismo e a Federação Brasileira de Convention & Visitors Bureaux, e que tinha por 'apoiar a implementação do Projeto intitulado Só para Mulheres 2008 - II Encontro Nacional da Mulher Moderna em São Paulo/SP', em função das seguintes irregularidades: a) ausência de mútua cooperação da entidade convenente, consubstanciada na atuação como mera intermediária na realização do evento, que foi vinculado a empresas não signatárias do Convênio 1238/2008; b) realização despesa em data anterior/posterior à vigência do instrumento; c) encaminhamento da prestação de contas sem os extratos da conta específica, desde o período de transferência de recursos até o encerramento do convênio em tela; e sem informações acerca das despesas que teriam sido custeadas por outros patrocinadores.
Débito:
	DATA DA OCORRÊNCIA 
	VALOR ORIGINAL (R$) 

	18/12/2008
	250.000,00 (D) 

	29/8/2009
	448,27 (C) 

	29/8/2009
	2.777,80 (C) 

Responsáveis: João Luiz dos Santos Moreira (CPF XXX.061.890-XX) , presidente da Federação; e Paulo César Boechat Lemos da Silva (CPF XXX.717.016-XX) , vice-presidente da Federação; Claubert Pereira de Oliveira (CPF XXX.259.366-XX) ; e Federação Brasileira de Convention & Visitors Bureaux - (CNPJ 03.487.391/0001-09) .
Condutas dos Srs. João Luiz dos Santos Moreira, Paulo César Boechat Lemos da Silva e Claubert Pereira de Oliveira:
a) firmar o Convênio 1238/2008 - Siafi 700119 com o Ministério do Turismo em nome da Federação Brasileira de Convention & Visitors Bureaux, tendo essa atuado como mera intermediária no apoio à implementação do Projeto intitulado Só para Mulheres 2008 - II Encontro Nacional da Mulher Moderna em São Paulo/SP; b) realizar despesas em data anterior/posterior à vigência do instrumento; c) encaminhar a prestação de contas sem os extratos da conta específica, desde o período de transferência de recursos até o encerramento do convênio em tela; e sem informações acerca das despesas que teriam sido custeadas por outros patrocinadores;
Condutas da Federação Brasileira de Convention & Visitors Bureaux:
a) atuar como mera intermediária no apoio à implementação do Projeto intitulado Só para Mulheres 2008 - II Encontro Nacional da Mulher Moderna em São Paulo/SP; b) realizar despesas em data anterior/posterior à vigência do instrumento; c) encaminhar a prestação de contas sem os extratos da conta específica, desde o período de transferência de recursos até o encerramento do convênio em tela; e sem informações acerca das despesas que teriam sido custeadas por outros patrocinadores.
Dispositivos violados: art. 28, inciso VII, da Instrução Normativa STN 1/1997; arts. 4º, § 2º, e 6º, inciso VII, e 39, inciso VI, da então vigente Portaria Interministerial 127/2008; Memorando 447/2011, da Assessoria Especial de Controle Interno do Ministério do Turismo.
Nexo de causalidade: As condutas descritas impediam o estabelecimento do nexo causal entre as despesas efetuadas com os recursos recebidos por força do Convênio 1238/2008 - Siafi 700119, que consistiriam na efetiva comprovação de que o objeto pactuado foi realizado, mediante a mútua cooperação da entidade convenente, na condição de partícipe do ajuste em comento.
Evidências: Plano de Trabalho (peça 55) , Instrumento do Convênio 1238/2008 - Siafi 700119 (peça 2) , Ordens Bancárias 2008OB901430 e 2008OB901431 (peça 7) ; Nota Técnica de Análise 201/2011 (peça 21) ; do Parecer de Análise Técnica 485/2014 (peça 25) ; da Nota Técnica de Análise Financeira 127/2016 (peça 27) e do Relatório de TCE 106/2017 (peça 56) , os quais foram ratificados pela Controladoria-Geral da União, no Relatório de Auditoria CGU 414/2018 (peça 57) .'
9. A citação proposta foi ordenada em 28/9/2018 (peça 64) e os responsáveis foram regularmente notificados, conforme a tabela seguinte.
	Responsável
	Comunicações
	Avisos de Recebimento (AR) 
	Obs.

	João Luiz dos Santos Moreira 
	Ofício 3508/2018-TCU/Secex-TCE
	Peça 69
	10/1/2019
	Peça 83
	Entregue

	Paulo Cesar Boechat Lemos da Silva
	Ofício 3509/2018-TCU/Secex-TCE
	Peça 68
	7/1/2019
	Peça 79
	Entregue

	Claubert Pereira de Oliveira
	Ofício 3510/2018-TCU/Secex-TCE
	Peça 67
	4/1/2019
	Peça 78
	Entregue

	Federação Brasileira de Convention & Visitors Bureaux
	Ofício 3511/2018-TCU/Secex-TCE
	Peça 70
	8/1/2019
	Peça 82
	Entregue

		Edital 568/2019-Secomp-4
	Peça 84
	9/12/2019
	Peça 86
	Publicado

		Ofício 51040/2020-TCU/Seproc
	Peça 113
	30/9/2020
	Peça 114
	Desconhecido

		Ofício 27366/2021-TCU/Seproc
	Peça 122
	6/6/2021
	Peça 123
	Mudou-se

10. Nesse interregno, após a regular citação do Sr. João Luiz dos Santos Moreira, em 10/1/2019 (peça 83) , foi trazida aos autos a certidão de seu óbito, ocorrido em 20/10/2019 (peça 85) . Mesmo válida a citação realizada na pessoa do responsável, haja vista o esgotamento do prazo para manifestação ter ocorrido com o mesmo ainda em vida (art. 18B, § 1º, da Resolução TCU 170/2004) , foi também ordenada a citação de seu espólio (peça 94) , tendo a inventariante sido notificada por intermédio do Ofício 62749/2020-Secomp-4 (peça 119) , recebido em 3/12/2020 (peça 120) . Nada obstante isso, nenhum elemento a título de defesa foi trazido aos autos pela parte.
11. De seu lado, o Sr. Claubert Pereira de Oliveira compareceu aos autos constituindo advogado (peças 71-72) , solicitou e teve deferida prorrogação de prazo (peças 76-77) , e apresentou suas alegações de defesa (peças 75 e 109) .
12. Já a Federação Brasileira de Convention & Visitors Bureaux, deixou transcorrer in albis o prazo que lhe foi fixado para apresentação de suas alegações de defesa e/ou para o recolhimento do débito imputado.
13. Por fim, o Sr. Paulo Cesar Boechat Lemos da Silva acostou suas alegações às peças 110-111.
ANÁLISE DOS PRESSUPOSTOS DE PROCEDIBILIDADE DA IN/TCU 71/2012
Avaliação de Viabilidade do Exercício do Contraditório e Ampla Defesa
14. Preliminarmente, verifica-se que não houve o transcurso de mais de dez anos desde o fato gerador sem que tenha havido a notificação dos responsáveis pela autoridade administrativa federal competente (art. 6º, inciso II, c/c art. 19 da IN/TCU 71/2012, modificada pela IN/TCU 76/2016) , uma vez que os recursos foram transferidos em 18/12/2008 (peça 7) e os responsáveis foram notificados conforme segue:
- Sr. João Luiz dos Santos Moreira foi notificado em 22/1/2013, por meio do Ofício 1/2013/CGMC/SNPTur/MTur (peças 23-24) ;
- Sr. Paulo Cesar Boechat Lemos da Silva foi notificado em 30/3/2018, por meio do Edital de Convocação 8/2016 (peça 31) ;
- o Sr. Claubert Pereira de Oliveira foi notificado em 14/8/2017, conforme aviso de recebimento do Ofício 2162/2017/CGCV/DIRAD/GSE (peças 35, 36) ;
- não houve a notificação da Federação Brasileira de Convention & Visitors Bureaux, somente de seus dirigentes.
Valor de Constituição da TCE. 
15. Verifica-se que o valor atualizado do débito apurado (sem juros) em 1/1/2017 é superior a R$ 100.000,00, na forma estabelecida conforme os arts. 6º, inciso I, e 19 da IN/TCU 71/2012, modificada pela IN/TCU 76/2016.
OUTROS DÉBITOS NOS SISTEMAS DO TCU COM O MESMO RESPONSÁVEL
16. Informa-se que foram localizados processos em curso neste Tribunal com débitos imputáveis aos responsáveis:
	Processo
	Responsáveis

	TCE
	Processo 016.005/2014-7
	João Luiz dos Santos Moreira
Paulo César Boechat Lemos da Silva

	TCE
	Processo 015.037/2015-0
	João Luiz dos Santos Moreira
Paulo César Boechat Lemos da Silva

	TCE
	Processo 018.420/2015-0
	João Luiz dos Santos Moreira
Paulo César Boechat Lemos da Silva

	TCE
	Processo 018.727/2015-8
	João Luiz dos Santos Moreira
Paulo César Boechat Lemos da Silva

	TCE
	Processo 019.396/2015-5
	João Luiz dos Santos Moreira
Paulo César Boechat Lemos da Silva

	TCE
	Processo 002.099/2015-2
	João Luiz dos Santos Moreira
Federação Convention&Visitors Bureaux

	TCE
	Processo 002.109/2015-8
	João Luiz dos Santos Moreira
Federação Convention&Visitors Bureaux

	TCE
	Processo 019.389/2015-9
	João Luiz dos Santos Moreira
Paulo César Boechat Lemos da Silva

	TCE
	Processo 003.326/2015-2
	João Luiz dos Santos Moreira
Paulo César Boechat Lemos da Silva

	TCE
	Processo 033.070/2015-6
	João Luiz dos Santos Moreira
Paulo César Boechat Lemos da Silva

	TCE
	Processo 019.094/2015-9
	João Luiz dos Santos Moreira
Paulo César Boechat Lemos da Silva
Federação Convention&Visitors Bureaux

	TCE
	Processo 018.303/2015-3
	João Luiz dos Santos Moreira
Paulo César Boechat Lemos da Silva
Federação Convention&Visitors Bureaux

	TCE
	Processo 015.025/2015-2
	João Luiz dos Santos Moreira
Paulo César Boechat Lemos da Silva

	TCE
	Processo 000.417/2016-5
	João Luiz dos Santos Moreira
Paulo César Boechat Lemos da Silva
Claubert Pereira de Oliveira
Federação Convention&Visitors Bureaux

	TCE
	Processo 025.028/2016-2
	João Luiz dos Santos Moreira
Paulo César Boechat Lemos da Silva

	TCE
	Processo 013.835/2016-5
	João Luiz dos Santos Moreira
Paulo César Boechat Lemos da Silva

	TCE
	Processo 009.000/2016-0
	João Luiz dos Santos Moreira
Paulo César Boechat Lemos da Silva
Federação Convention&Visitors Bureaux

	TCE
	Processo 023.472/2017-0
	João Luiz dos Santos Moreira

	TCE
	Processo 032.830/2017-3
	João Luiz dos Santos Moreira
Paulo César Boechat Lemos da Silva
Federação Convention&Visitors Bureaux

	TCE
	Processo 002.098/2018-0
	João Luiz dos Santos Moreira
Paulo César Boechat Lemos da Silva
Federação Convention&Visitors Bureaux 

17. A tomada de contas especial está, assim, devidamente constituída e em condição de ser instruída.
EXAME TÉCNICO
Validade das notificações processuais efetuadas
18. Preliminarmente, cumpre tecer breves considerações sobre a forma como são realizadas as comunicações processuais no TCU. A esse respeito, destacam-se o art. 179, do Regimento Interno do TCU (Resolução 155, de 4/12/2002) e o art. 4º, inciso III, § 1º, da Resolução TCU 170, de 30 de junho de 2004, in verbis:
'Art. 179. A citação, a audiência ou a notificação, bem como a comunicação de diligência, farse-ão:
I - mediante ciência da parte, efetivada por servidor designado, por meio eletrônico, fac-símile, telegrama ou qualquer outra forma, desde que fique confirmada inequivocamente a entrega da comunicação ao destinatário;
II - mediante carta registrada, com aviso de recebimento que comprove a entrega no endereço do destinatário;
III - por edital publicado no Diário Oficial da União, quando o seu destinatário não for localizado'
'Art. 3º As comunicações serão dirigidas ao responsável, ou ao interessado, ou ao dirigente de órgão ou entidade, ou ao representante legal ou ao procurador constituído nos autos, com poderes expressos no mandato para esse fim, por meio de:
I - correio eletrônico, fac-símile ou telegrama;
II - servidor designado;
III - carta registrada, com aviso de recebimento;
IV - edital publicado no Diário Oficial da União, quando o seu destinatário não for localizado, nas hipóteses em que seja necessário o exercício de defesa.
Art. 4º. Consideram-se entregues as comunicações:
I - efetivadas conforme disposto nos incisos I e II do artigo anterior, mediante confirmação da ciência do destinatário;
II - realizadas na forma prevista no inciso III do artigo anterior, com o retorno do aviso de recebimento, entregue comprovadamente no endereço do destinatário;
III - na data de publicação do edital no Diário Oficial da União, quando realizadas na forma prevista no inciso IV do artigo anterior.
§ 1º O endereço do destinatário deverá ser previamente confirmado mediante consulta aos sistemas disponíveis ao Tribunal ou a outros meios de informação, a qual deverá ser juntada ao respectivo processo'
19. Bem se vê, portanto, que a validade da citação via postal não depende de que o aviso de recebimento seja assinado pelo próprio destinatário da comunicação, o que dispensa, no caso em tela, a entrega do AR em 'mãos próprias'. A exigência da norma é no sentido de o Tribunal verificar se a correspondência foi entregue no endereço correto, residindo aqui a necessidade de certeza inequívoca. 
20. Não é outra a orientação da jurisprudência do TCU, conforme se verifica dos julgados a seguir transcritos:
'São válidas as comunicações processuais entregues, mediante carta registrada, no endereço correto do responsável, não havendo necessidade de que o recebimento seja feito por ele próprio.' (Acórdão 3648/2013-TCU-Segunda Câmara, Relator Min.José Jorge) ;
'É prescindível a entrega pessoal das comunicações pelo TCU, razão pela qual não há necessidade de que o aviso de recebimento seja assinado pelo próprio destinatário. Entregandose a correspondência no endereço correto do destinatário, presume-se o recebimento da citação.' (Acórdão 1019/2008-TCU-Plenário, Relator Min.Benjamin Zymler) ;
'As comunicações do TCU, inclusive as citações, deverão ser realizadas mediante Aviso de Recebimento - AR, via Empresa Brasileira de Correios e Telégrafos, bastando para sua validade que se demonstre que a correspondência foi entregue no endereço correto.' (Acórdão 1526/2007-TCU-Plenário, Relator Min.Aroldo Cedraz) .
21. A validade do critério de comunicação processual do TCU foi referendada pelo Supremo Tribunal Federal, nos termos do julgamento do MS-AgR 25.816/DF, por meio do qual se afirmou a desnecessidade da ciência pessoal do interessado, entendendo-se suficiente a comprovação da entrega do 'AR' no endereço do destinatário:
'Ementa: agravo regimental. Mandado de segurança. Desnecessidade de intimação pessoal das decisões do tribunal de contas da união. art. 179 do regimento interno do TCU. Intimação do ato impugnado por carta registrada, iniciado o prazo do art. 18 da lei nº 1.533/51 da data constante do aviso de recebimento. Decadência reconhecida. Agravo improvido.
O envio de carta registrada com aviso de recebimento está expressamente enumerado entre os meios de comunicação de que dispõe o Tribunal de Contas da União para proceder às suas intimações.
O inciso II do art. 179 do Regimento Interno do TCU é claro ao exigir apenas a comprovação da entrega no endereço do destinatário, bastando o aviso de recebimento simples.'
Revelia dos responsáveis 
22. No caso vertente, a citação do Sr. João Luiz dos Santos Moreira ocorreu em 10/1/2019 (peça 83) , no endereço constante da Base de Dados da Receita Federal do Brasil (peça 95) . Posteriormente, foi trazida aos autos a certidão de seu óbito, ocorrido em 20/10/2019 (peça 85) . Mesmo válida a citação realizada ao mencionado responsável, haja vista o esgotamento do prazo para manifestação ter ocorrido com o mesmo ainda em vida (art. 18B, § 1º, da Resolução TCU 170/2004) , foi também ordenada a citação de seu espólio (peça 94) , tendo a inventariante sido notificada por intermédio do Ofício 62749/2020-Secomp-4 (peça 119) , recebido em 3/12/2020 (peça 120) , no endereço constante da Base de Dados da Receita Federal do Brasil (peça 118) . Nada obstante isso, nenhum elemento a título de defesa foi trazido aos autos pela parte.
23. No que tange à Federação Brasileira de Convention & Visitors Bureaux, importante destacar que, antes de promover a sua citação por edital, para lhe assegurar o direito ao contraditório, buscaram-se outros meios possíveis para localizar e citar os seus responsáveis legais, nos limites da razoabilidade, fazendo juntar aos autos informação comprobatória dos diferentes meios experimentados que restaram frustrados, tal como se demonstrou anteriormente (item 9) na presente instrução (Acórdão 4851/2017-TCU-Primeira Câmara, Relator Min. Augusto Sherman) .
24. Nos processos do TCU, a revelia não leva à presunção de que seriam verdadeiras todas as imputações levantadas contra os responsáveis, diferentemente do que ocorre no processo civil, em que a revelia do réu opera a presunção da verdade dos fatos narrados pelo autor (Acórdão 1009/2018-TCU-Plenário, Relator Min. Bruno Dantas; 2369/2013 - TCU -Plenário, Relator Min. Benjamin Zymler e 2449/2013 - TCU - Plenário, Relator Min. Benjamin Zymler) . Dessa forma, a avaliação da responsabilidade do agente não pode prescindir da prova existente no processo ou para ele carreada.
25. Ao não apresentar sua defesa, os interessados deixaram de produzir prova sobre a regularidade das condutas que lhe foram atribuídas e afastar suas responsabilidades pela prática de atos que concorreram para a ocorrência de dano ao erário.
26. Mesmo as alegações de defesa não sendo apresentadas por parte dos responsáveis arrolados, considerando o princípio da verdade real que rege esta Corte, buscar-se-á no exame empreendido a presença de argumentos que possam lhes ser aproveitados.
27. Menciona-se que, em se tratando de processo em que os responsáveis não se manifestaram acerca das irregularidades que lhe foram atribuídas, não há elementos para que se possa efetivamente aferir e reconhecer a ocorrência de boa-fé no seu conduzir, podendo este Tribunal, desde logo, proferir o julgamento de mérito de suas contas, conforme os termos dos §§ 2º e 6º do art. 202 do Regimento Interno do TCU (Acórdão 2064/2011-TCU-Primeira Câmara, Relator Min. Ubiratan Aguiar; 6.182/2011-TCU-1ª Câmara, Relator Min. Weber de Oliveira; 4.072/2010-TCU-1ª Câmara, Relator Min. Valmir Campelo; 1.189/2009-TCU-1ª Câmara, Relator Min. Marcos Bemquerer; 731/2008-TCU-Plenário, Relator Min. Aroldo Cedraz, dentre outros) .
Manifestação apresentada pelo ex-interventor da Federação Brasileira de Convention & Visitors Bureaux (peça 81) 
28. O Sr. Márcio Santiago de Oliveira compareceu aos autos (peça 81) informando, no pertinente à matéria tratada, que:
- foi nomeado interventor da entidade, em 31/1/2014, para identificar eventuais problemas ocorridos na gestão de seu então Presidente, João Luiz dos Santos Moreira, e de seu Vice-Presidente, Elydio Santoro de Barros;
- a assembleia geral havida em 24/4/2008 proibiu tanto a FBC&VB quanto seu então Presidente de promoverem a contratação de novos convênios;
-  identificou que as prestações de contas da entidade afetas à gestão dos mencionados dirigentes não foram aprovadas pelo conselho fiscal e pela assembleia geral, não obtendo êxito em localizar os respectivos documentos para identificar as possíveis falhas, tendo, inclusive, registrado um boletim de ocorrência;
- houve a convocação dos Srs. João Luiz dos Santos Moreira e Elydio Santoro de Barros para apresentarem esclarecimentos de seus atos, assim como, a prestação de contas do convênio em questão, mas os mesmos não comparecem às assembleias;
- desconhece os detalhes e os pagamentos afetos ao convênio em questão, pois a contratação de serviços, acompanhamento, fiscalização, liberação de pagamentos, recebimentos e demais assuntos pertinentes a essa área, eram da competência do então presidente João Luiz dos Santos Moreira, juntamente com o vice-presidente administrativo e financeiro, o Sr. Elydio Santoro de Barros.
Exame
29. Ressalta-se, de início, que não há indicativos de ser o peticionário o atual representante da FBC&VB, mas sim de que foi seu interventor por determinado período. Por essa razão, entende-se faltar legitimidade ao subscritor para representar a entidade. 
30. De toda sorte, não se identificou nos argumentos trazidos qualquer elemento com a aptidão de elucidar as ocorrências examinadas nos autos. 
Alegações de defesa apresentadas pelo Sr. Paulo Cesar Boechat Lemos da Silva (peça 111) 
31. As alegações de defesa trazidas pelo Sr. Paulo Cesar Boechat Lemos da Silva (peça 111) , em síntese, trazem as seguintes ponderações: 
- somente figurou como segundo signatário do convênio por questão estatutária, não tendo assinado planos de trabalho, participado da gestão financeira ou mesmo demandado despesas da FBC&VB, não tendo jamais recebido qualquer espécie de correspondência do MTur relativa ao mencionado convênio;
- a atribuição para a condução do convênio em questão e de outros, efetuar a contratação de serviços, acompanhamento, fiscalização, liberação de pagamentos e recebimentos era de responsabilidade exclusiva do presidente João Luiz dos Santos Moreira juntamente com o vice-presidente administrativo e financeiro Elydio Santoro de Barros. Traz o estatuto da entidade para corroborar suas assertivas (peça 111, p. 48-63) , bem como cópia de petição inicial de ação de cobrança de alugueres em face da FBC&VB, onde se vê que a administração da entidade era realizada pelos Srs. Elydio Santoro de Barros e João Luiz dos Santos Moreira (peça 111, p. 32-33) ;
- seu nome foi utilizado indevidamente, sem seu conhecimento e autorização, para o pagamento de serviços inerentes a convênios. Junta mensagem eletrônica onde o Sr. Elydio Santoro de Barros admite essa prática (peça 111, p. 30) . 
- tratando de casos semelhantes, os Acórdão 6867/2018-TCU-Segunda Câmara, 7188/2018-TCU-2ª Câmara, 3734/2019-TCU-1ª Câmara e 2561/2019-TCU-Plenário acolheram seus argumentos e o excluiu do polo passivo.
Exame
32. Verifica-se que o responsável foi citado em razão de sua participação na firmatura e execução financeira do Convênio 1238/2008.
33. De fato, resta inconteste que o responsável foi um dos representantes da FBC&VB que firmou o convênio (peça 2, p. 18) , como ele próprio admite.
34. Entretanto, embora tenha sido signatário do convênio, não logramos identificar nos autos sua efetiva participação na prática de quaisquer atos ou contratos relativos ao convênio.
35. A propósito, a defesa afirmou e comprovou a utilização de sua senha bancária sem a sua autorização, a teor da cópia de correspondência eletrônica onde o autor, Sr. Elydio Santoro de Barros, admite a utilização da senha bancária do responsável (peça 111, p. 30) .
36. Ressalta-se também a procedência da alegação trazida no sentido de que este Tribunal, em casos análogos ao aqui tratado, tem afastado a responsabilidade do Sr. Paulo César Boechat em decorrência dos atos de gestão de convênios celebrados pela FBC&VB (v.g. Acórdão 6867/2018-TCU-Segunda Câmara, 7188/2018-TCU-2ª Câmara e 2561/2019-TCU-Plenário) .
37. Nesse contexto, devem ser acolhidas as alegações de defesa prestadas pelo Sr. Paulo César Boechat Lemos da Silva para lhe excluir da presente relação processual.
Alegações de defesa apresentadas pelo Sr. Claubert Pereira de Oliveira (peças 75 e 109) 
38. Em síntese, as alegações de defesa apresentadas pelo responsável informam que:
- inexiste vedação no termo de convênio para a contratação de empresas prestadoras de serviço e/ou fornecedoras de bens, ao revés, a cláusula oitava do temo prevê essa possibilidade;
- não ocorreu dano ao erário, pois o objeto do convênio foi executado e seus objetivos foram alcançados, 'conforme devidamente comprovado nos autos do processo em epígrafe por intermédio de matérias de jornal, fotos e notas fiscais, não há que se falar em ressarcimento de prejuízos não ocorridos, sob pena de enriquecimento sem causa da Administração';
- a responsabilidade pela gestão financeira, contratações, pagamentos e prestação de contas do convênio eram da competência dos Srs. João Luiz dos Santos Moreira e Elydio Santoro de Barros, presidente e vice-presidente respectivamente da CBC&VB, os quais ordenavam as contratações e realizavam os pagamentos, pois únicos detentores de senhas bancárias;
- não possuía poderes de administração dos recursos financeiros advindos do convênio, sendo que sua atuação se restringiu à contratação de serviços junto a terceiros, realizadas mediante procuração que lhe foi conferida e sempre com ordem prévia dos mencionados presidente e vice-presidente;
Exame
39. Relativamente às condutas atribuídas ao responsável, devem ser afastadas as relativas à firmatura do convênio como mera intermediária à execução de seu objeto, bem como à realização de despesas em data anterior/posterior à vigência do instrumento.
40. De fato, não foi o responsável quem firmou termo de convênio e se comprometeu a cumprir suas cláusulas. A propósito, assiste-lhe razão ao afirmar a existência de cláusula prevendo a contratação de bens e serviços com terceiros, a teor das métricas presentes na cláusula oitava do convênio (peça 2) .
41. Quanto à realização das despesas, verifica-se que o responsável praticou atos relacionados à execução financeira durante a vigência do ajuste, no período de 24/10/2008 a 17/2/2009: homologou a cotação de preços (peça 12, p. 3) ; assinou o contrato (peça 14) para a prestação dos serviços especificados no plano de trabalho em 24/10/2008; realizou os pagamentos à contratada; e recolheu os tributos retidos das faturas em janeiro de 2009 (peça 13) .
42. A propósito da execução financeira do convênio, nada obstante a ausência do extrato bancário da conta vinculada, há elementos nos autos que permitem vincular a movimentação financeira havida na mencionada conta com os documentos de liquidação apresentados na prestação de contas, a teor do quadro seguinte:
	Conta corrente vinculada (Agencia/Conta: 452-9 / 41130-2) 
	Documento de liquidação

	Data
	Movimento
	Valor (R$) 
	
	18/12/2008
	Ordem Bancária
	250.000,00
	OB901430 e OB901431 (peça 7) 

	07/01/2009
	TED Pacin Eventos SS Ltda (peça 13, p. 2) 
	130.347,21
	NF 4139 (peça 13, p. 1) 
R$ 138.888,89

	26/01/2009
	DARF Retenção IR - 1,5% (peça 13, p. 3-4) 
	2.083,84
	
	26/01/2009
	DARF Retenção CSLL - 4,65% (peça 13, p. 5-6) 
	6.458,34
	
	12/01/2009
	TED Pacin Eventos SS Ltda (peça 13, p. 8) 
	127.740,27
	NF 4141 (peça 13, p. 7) 
R$ 136.111,11

	26/01/2009
	DARF Retenção IR - 1,5% (peça 13, p. 9-10) 
	2.041,67
	
	26/01/2009
	DARF Retenção CSLL - 4,65% (peça 13, p. 11-12) 
	6.329,17
	
	27/08/2009
	GRU Recolhimento (peça 15) 
	2.777,80
	-

	27/08/2009
	GRU Recolhimento (peça 15) 
	448,27
	-

		S a l d o
	-28.226,57
	-

43. Extrai-se dessa movimentação que, de fato, os recursos do convênio foram destinados à empresa intermediária contratada. Pode-se ainda afirmar que houve a aplicação da contrapartida em valor superior ao estabelecido na avença (R$ 28.226,57 x R$ 27.777,80) .
44. Retomando o exame das alegações de defesa, observa-se que a prática desses mencionados atos, pertinentes às despesas realizadas com recursos do convênio, não corrobora sua assertiva no sentido de ser um simples cumpridor de ordens superiores.
45. Com efeito, na condição de gerente-executivo, como qualificado no contrato firmado com o prestador de serviço, vê-se que o responsável praticou atos de gestão tendentes ao cumprimento do objeto avençado, bem como movimentou a conta específica do convênio, pagando fornecedores, recolhendo tributos e também o saldo remanescente da aludida conta bancária ao Tesouro Nacional, estando presente nos documentos bancários (peças 13 e 15) a expressão: 'Transação efetuada com sucesso por: J2373124 CLAUBERT PEREIRA DE OLIVEIRA'.
46. Evidenciada sua condição de gestor, com poderes inclusive de firmar contratos, tem-se demonstrada a sua corresponsabilidade pela escorreita execução do convênio, notadamente quanto à conformidade de toda a sua execução financeira, restando ausente em suas alegações de defesa informações e documentos acerca das despesas que teriam sido custeadas por outros patrocinadores, em desatenção ao estabelecido na cláusula terceira, item II, alínea 'dd', c/c cláusula décima terceira, parágrafo segundo, alínea 'k', do Termo de Convênio.
47. Diante dessas considerações, deve-se rejeitar, em parte, as alegações de defesa trazidas pelo Sr. Claubert Pereira de Oliveira, mantendo-se o débito que lhe foi atribuído, uma vez que a ausência de informações sobre outras fontes de financiamento do evento impede a comprovação da boa e regular aplicação dos recursos do convênio, visto que não fica provado se houve sobreposição de pagamentos para os itens previstos no ajuste.
Prescrição da Pretensão Punitiva
48. Vale ressaltar que a pretensão punitiva do TCU, conforme Acórdão 1441/2016-TCU-Plenário, Relator Ministro Benjamin Zymler, que uniformizou a jurisprudência acerca dessa questão, subordina-se ao prazo geral de prescrição indicado no art. 205 do Código Civil, que é de dez anos, contado da data de ocorrência da irregularidade sancionada, nos termos do art. 189 do Código Civil, sendo este prazo interrompido pelo ato que ordenar a citação, a audiência ou a oitiva dos responsáveis.
49. No caso em exame, a perspectiva de aplicação de penalidade aos responsáveis não foi alcançada pela prescrição, uma vez que as irregularidades sancionadas se deram em 18/12/2008, e o ato de ordenação das citações ocorreu em 29/9/2018 (peça 64) , ou seja, em prazo inferior a dez anos.
CONCLUSÃO
50. Em face da análise promovida na seção 'Exame Técnico', verifica-se que os responsáveis João Luiz dos Santos Moreira e Confederação Brasileira de Convention & Visitors Bureaux, instados a se manifestar, optaram pelo silêncio, configurando suas revelias, nos termos do § 3º, do art. 12, da Lei 8.443/1992. 
51. Além disso, propõe-se rejeitar, em parte, as alegações de defesa do responsável Claubert Pereira de Oliveira, uma vez que não elidiram a integralidade das irregularidades a ele atribuídas, e nem afastaram o valor do débito apurado. 
52. Ainda, opina-se por acolher as alegações de defesa do responsável Paulo César Boechat Lemos da Silva, de modo a lhe excluir da presente relação processual.
53. Verifica-se também que não houve a prescrição da pretensão punitiva, conforme análise já realizada.
59.	Tendo em vista que não constam dos autos elementos que permitam reconhecer a boa-fé dos responsáveis ou a ocorrência de outras excludentes de culpabilidade, sugere-se que as suas contas sejam julgadas irregulares, nos termos do art. 202, § 6º, do Regimento Interno do TCU, com a imputação do débito atualizado monetariamente e acrescido de juros de mora, nos termos do art. 202, §1º do Regimento Interno do TCU, descontado o valor eventualmente recolhido, com a aplicação da multa prevista no art. 57 da Lei 8.443/1992.
81. Ressalta-se que a análise da boa-fé relativa a pessoa jurídica de direito privado é realizada considerando as condutas de seus administradores, uma vez que os atos destes obrigam a pessoa jurídica, desde que exercidos nos limites dos poderes definidos no ato constitutivo do ente, nos termos do art. 47 do Código Civil (Acórdão 1723/2016-TCU-Plenário, Relator Raimundo Carrero) . 
PROPOSTA DE ENCAMINHAMENTO
82. Diante do exposto, submetemos os autos à consideração superior, propondo ao Tribunal:
a) considerar revéis os responsáveis Federação Brasileira de Convention & Visitors Bureaux (CNPJ 03.487.391/0001-09) e João Luiz dos Santos Moreira (CPF XXX.061.890-XX) , dando-se prosseguimento ao processo, com fulcro no art. 12, § 3º, da Lei 8.443/1992; 
b) acolher as alegações de defesa apresentadas pelo responsável Paulo César Boechat Lemos da Silva (CPF XXX.717.016-XX) ;
c) rejeitar, em parte, as alegações de defesa apresentadas pelo responsável Claubert Pereira de Oliveira (CPF XXX.259.366-XX) ;
d) excluir o Sr. Paulo César Boechat Lemos da Silva (CPF XXX.717.016-XX) da presente relação processual;
e) julgar irregulares, nos termos dos arts. 1º, inciso I, 16, inciso III, alínea 'c', da Lei 8.443/1992, as contas dos responsáveis Confederação Brasileira de Convention & Visitors Bureaux (CNPJ 07.359.752/0001-92) , João Luiz dos Santos Moreira (CPF XXX.061.890-XX) e Claubert Pereira de Oliveira (CPF XXX.259.366-XX) ;
f) condenar, com fundamento nos arts. 19 e 23, inciso III, da Lei 8.443/1992, c/c o art. 214, inciso III, alínea 'a', do Regimento Interno do TCU, solidariamente, a Confederação Brasileira de Convention & Visitors Bureaux (CNPJ 07.359.752/0001-92) , o espólio do Sr. João Luiz dos Santos Moreira ou seus herdeiros legais, caso tenha havido a partilha de bens, até o limite do valor do patrimônio transferido, e o Sr. Claubert Pereira de Oliveira (CPF XXX.259.366-XX) ao pagamento da importância a seguir especificada, atualizadas monetariamente e acrescidas dos juros de mora, calculadas a partir das datas discriminadas até a data da efetiva quitação do débito, fixando-lhes o prazo de quinze dias, para que comprovem, perante o Tribunal, o recolhimento das referidas quantias aos cofres do Tesouro Nacional, nos termos do art. 23, inciso III, alínea 'a', da citada lei, abatendo-se, na oportunidade, os valores discriminados;
	DATA DA OCORRÊNCIA 
	VALOR ORIGINAL (R$) 

	18/12/2008
	250.000,00 (D) 

	29/8/2009
	448,27 (C) 

	29/8/2009
	2.777,80 (C) 

g) aplicar individualmente aos responsáveis Confederação Brasileira de Convention & Visitors Bureaux (CNPJ 07.359.752/0001-92) e Claubert Pereira de Oliveira (CPF XXX.259.366-XX) a multa prevista no art. 57 da Lei 8.443/1992 c/c o art. 267 do Regimento Interno do TCU, fixando-lhes o prazo de quinze dias, a contar da notificação, para que comprovem, perante o Tribunal (art. 214, III, alínea 'a', do Regimento Interno do TCU) , o recolhimento da dívida aos cofres do Tesouro Nacional, atualizada monetariamente desde a data do acórdão que vier a ser proferido por este Tribunal até a data do efetivo recolhimento, se paga após o vencimento, na forma da legislação em vigor;
h) autorizar, desde logo, a cobrança judicial das dívidas, caso não atendidas as notificações, na forma do disposto no art. 28, inciso II, da Lei 8.443/1992;
i) autorizar também, desde logo, caso requerido, com fundamento no art. 26, da Lei 8.443, de 1992, c/c o art. 217, §§ 1º e 2º do Regimento Interno do TCU, o parcelamento da (s) dívida (s) em até 36 parcelas, incidindo, sobre cada parcela, corrigida monetariamente, os correspondentes acréscimos legais, fixando-lhe o prazo de quinze dias, a contar do recebimento da notificação, para comprovar, perante o Tribunal, o recolhimento da primeira parcela, e de trinta dias, a contar da parcela anterior, para comprovar os recolhimentos das demais parcelas, devendo incidir, sobre cada valor mensal, atualizado monetariamente, os juros de mora devidos, no caso do débito, na forma prevista na legislação em vigor, alertando os responsáveis de que a falta de comprovação do recolhimento de qualquer parcela importará o vencimento antecipado do saldo devedor, nos termos do § 2º do art. 217 do Regimento Interno deste Tribunal; 
j) enviar cópia do Acórdão a ser prolatado à Procuradoria da República no Distrito Federal, nos termos do § 3º do art. 16 da Lei 8.443/1992, c/c o § 7º do art. 209 do Regimento Interno do TCU, para adoção das medidas cabíveis; e
k) enviar cópia do Acórdão que vier a ser proferido ao Ministério do Turismo e aos responsáveis, para ciência;
l) informar à Procuradoria da República no Distrito Federal, ao Ministério do Turismo e aos responsáveis que a presente deliberação, acompanhada do Relatório e do Voto que a fundamenta, está disponível para a consulta no endereço www.tcu.gov.br/acordaos, além de esclarecer que, caso requerido, o TCU poderá fornecer sem custos as correspondentes cópias, de forma impressa; e
m) informar à Procuradoria da República no Distrito Federal que, nos termos do parágrafo único do art. 62 da Resolução TCU 259/2014, os procuradores e membros do Ministério Público credenciados nesta Corte podem acessar os presentes autos de forma eletrônica e automática, ressalvados apenas os casos de eventuais peças classificadas como sigilosas, as quais requerem solicitação formal."
2. 	Por seu turno, o Ministério Público junto ao TCU manifestou-se de acordo com a proposta apresentada pela Secex-TCE, sem prejuízo de registrar as seguintes ressalvas (peça 128) :
"14. Apesar de a unidade técnica ter levantado dúvida a respeito da data de realização do encontro 'Só para Mulheres 2008', apontando indícios de realização de despesas fora da vigência do Convênio 1238/2008 (peça 62, p. 2-3) , considero haver nos autos evidências suficientes de que o evento ocorreu de 24 a 26 de outubro de 2008 (peça 13, p. 1 e 7; peça 14, p. 1; peça 16, p. 7, 35, 38 e 48; peça 17, p. 23 e 29; peça 18, p. 17 e 22) .
15. Depõe contra a Federação Convention o fato de a assinatura do convênio ter ocorrido no dia 24/10/2008 (peça 2, p. 18) , já no primeiro dia de atividades, e de não haver qualquer menção ao nome da convenente como uma das responsáveis pela realização do encontro no material promocional ou nas fotos encaminhadas (peças 17, 18 e 19) . Como agravante, nesse mesmo dia, a entidade assinou contrato com a empresa Pacin Eventos S/C Ltda., a quem coube promover a realização de todas as ações previstas no plano de trabalho aprovado (peça 14, p. 5) , configurando a sub-rogação do convênio, ou seja, a participação da FBC&VB como mera intermediária:
'CLÁUSULA PRIMEIRA - DO OBJETO
O objeto do presente Contrato é a prestação de serviços de organização do evento SÓ PARA MULHERES SÃO PAULO, realizado na cidade de São Paulo no período de 24 a 26 de outubro de 2008.' (Grifei; peça 14, p. 1.) .
16.  Convém esclarecer que a situação em tela não se encaixa na regra estabelecida na cláusula oitava do termo do convênio, referente à contratação de terceiros (peça 2, p. 9-10) , posto que a empresa Pacin não figurou como fornecedora de bens ou prestadora dos serviços, mas atuou como administradora das diversas frentes, organizando o evento em substituição à convenente.
17.  Em casos como esse, tem-se o entendimento de que a demonstração do nexo de causalidade entre os recursos repassados e as despesas realizadas não se faz mediante a simples comprovação de pagamentos a favor da empresa contratada (peça 13) . Ao delegar (de forma irregular) a responsabilidade pela realização integral do objeto, impõe-se demonstrar a destinação dos recursos recebidos pela empresa contratada, a fim de confirmar que esses de fato foram aplicados na consecução do objeto conveniado:
'19. Conforme registrado alhures, os Planos de Implementação de 2008 e 2009 foram firmados com o Idene [convenente], que repassou integralmente a execução das ações de qualificação ao IMDC [entidade privada], respectivamente por meio dos Contratos 18/2009 e 03/2010.
20. Em vista dessa transferência dos recursos públicos federais ao IMDC, toda a documentação apresentada pelo Idene ao MTE para fins de prestação de contas demonstra exclusivamente o aludido repasse da totalidade dos valores ao IMDC, sem quaisquer detalhamentos das despesas incorridas para a realização dos cursos de capacitação no âmbito do Projovem Trabalhador. Portanto, com base nessa documentação não é possível afirmar o regular emprego dos recursos públicos na execução das ações do aludido Programa, como bem anotou a equipe de auditoria nos autos do TC Processo Processo 031.247/2011-3, em apenso.' (Grifei; voto condutor do Acórdão 2619/2016-TCU-Plenário.) '
18.  Como não foram apresentados quaisquer elementos capazes de recompor o nexo de causalidade nos moldes descritos acima, persiste o débito que motivou a instauração da TCE.
19.  Dito isso, tem-se que a responsabilidade de demonstrar a regular aplicação dos recursos transferidos recai sobre a FCB&VB, entidade privada que figurou como convenente, em solidariedade com seus dirigentes à época dos fatos, nos termos da Súmula-TCU 286. Afora o dirigente máximo, a responsabilização de outros administradores da entidade depende da identificação de condutas que tenham relação direta e imediata com o dano.
20.  A esse respeito, concordo com o acolhimento das alegações de defesa do Sr. Paulo César Boechat Lemos da Silva, uma vez que não foi possível identificar nos autos quaisquer evidências de sua efetiva participação na prática de atos ou contratos relativos ao convênio. Além disso, o defendente afirmou e comprovou que sua senha bancária foi irregularmente utilizada por terceiros (peça 125, p. 12) .
21.  Em relação ao Sr. Claubert Pereira de Oliveira, a SecexTCE observou que, na função de gerente executivo, o Sr. Claubert foi signatário do contrato celebrado com a empresa Pacin Eventos S/C Ltda. e processou os pagamentos a favor da referida empresa. Ante o envolvimento do gestor com a execução financeira do Convênio 1238/2008, concluiu que lhe caberia responder pela ausência de informações sobre outras fontes de financiamento do evento (patrocínios) ; e afastou sua responsabilidade em relação às demais condutas indicadas na citação (ausência de mútua cooperação da entidade convenente, consubstanciada na atuação como mera intermediária na realização do evento, que foi vinculado a empresas não signatárias do Convênio 1238/2008, e realização de despesa em data anterior/posterior à vigência do instrumento; peça 67, p. 1) .
22.  Por outra ótica, entendo que o Sr. Claubert tinha condições de avaliar que, ao celebrar o referido contrato com a Pacin, a Federação Convention estava transferindo a execução integral do objeto conveniado a um terceiro, em claro desrespeito ao caráter personalíssimo do convênio (Acórdão 10857/2018-TCU-Segunda Câmara e 2295/2021, 2619/2016, 591/2015, todos do Plenário) . Porém, não consta que ele tenha registrado qualquer ressalva ou oposição em fazê-lo. Diante disso, considero que o referido gestor concorreu para que FCB&VB atuasse como intermediária no âmbito do Convênio 1238/2008, apenas viabilizando a transferência de recursos públicos federais para uma empresa privada; o que, alfim, obstou a demonstração do regular emprego desses valores na execução das ações previstas no plano de trabalho aprovado (ausência de nexo de causalidade) .
23.  Feitas as ressalvas acima, este representante do Ministério Público de Contas manifesta-se de acordo com a proposta de encaminhamento formulada pela SecexTCE (peça 125, p. 14-16) ."
	É o relatório.

Thatiane Rodrigues Leite (48457/OAB-DF), Leandro Garcia Rufino (30.648/OAB-DF) e outros, representando Claubert Pereira de Oliveira; Beatriz Schneck Moreira, representando João Luiz dos Santos Moreira; Elydio Santoro de Barros, representando Paulo Cesar Boechat Lemos da Silva.

Subprocurador-Geral Paulo Soares Bugarin.

TOMADA DE CONTAS ESPECIAL. CONVÊNIO. MINISTÉRIO DO TURISMO. ENCONTRO NACIONAL DA MULHER MODERNA EM SÃO PAULO/SP. ATUAÇÃO DA CONVENENTE COMO MERA INTERMEDIÁRIA. IRREGULARIDADES NA EXECUÇÃO FINANCEIRA. CITAÇÃO. REVELIA DA ENTIDADE E DO PRESIDENTE. EXCLUSÃO DO ROL DE RESPONSÁVEIS DO DIRIGENTE QUE NÃO GERIU RECURSOS DO CONVÊNIO. NÃO COMPROVAÇÃO DA BOA E REGULAR APLICAÇÃO DOS RECURSOS EM RELAÇÃO AOS DEMAIS RESPONSÁVEIS. CONTAS IRREGULARES. DÉBITO. MULTA APENAS À ENTIDADE PRIVADA E AO GERENTE EXECUTIVO.

TOMADA DE CONTAS ESPECIAL (TCE)

Secretaria de Controle Externo de Tomada de Contas Especial (SecexTCE).

Trata-se de tomada de contas especial (TCE) instaurada pelo Ministério do Turismo (MTur) em desfavor da Federação Brasileira de Convention & Visitors Bureaux (FBCVB) , de João Luiz dos Santos Moreira (falecido) , de Paulo César Boechat Lemos da Silva e de Claubert Pereira de Oliveira, em razão de irregularidades na execução do Convênio 1238/2008, cujo objeto era a implementação do projeto intitulado "Só para Mulheres 2008 - II Encontro Nacional da Mulher Moderna em São Paulo/SP".
O convênio foi firmado no valor de R$ 277.777,80, sendo R$ 250.000,00 à conta do órgão concedente e R$ 27.777,80 referentes à contrapartida da entidade convenente. Os recursos federais foram liberados por meio das ordens bancárias 2008OB901430 e 2008OB901431, em 18/12/2008.
Na fase interna da TCE, o órgão concedente concluiu pela impugnação total das despesas devido a irregularidades na execução do convênio. O Controle Interno anuiu a esse posicionamento.
No TCU, foram citados: i) Federação Brasileira de Convention & Visitors Bureaux; ii) espólio de João Luiz dos Santos Moreira, presidente da entidade (2005-2006 e 2007-2008) , na pessoa do cônjuge supérstite, Beatriz Schneck Moreira; iii) Paulo César Boechat Lemos da Silva, vice-presidente (2005-2006 e 2007-2008) ; iv) Claubert Pereira de Oliveira, gerente executivo. 
As citações ocorreram em razão das seguintes irregularidades: i) ausência de mútua cooperação da entidade convenente, consubstanciada na atuação como mera intermediária na realização do evento, que foi vinculado a empresas não signatárias do Convênio 1238/2008; ii) realização de despesa em data anterior/posterior à vigência do instrumento; iii) encaminhamento da prestação de contas sem os extratos da conta específica, desde o período de transferência de recursos até o encerramento do convênio em tela; e sem informações acerca das despesas que teriam sido custeadas por outros patrocinadores.
Entretanto, o prazo regimental transcorreu sem que fossem apresentadas defesas ou efetuado o recolhimento do débito em nome da Federação Brasileira de Convention & Visitors Bureaux e do espólio de João Luiz dos Santos Moreira, por meio de sua inventariante. Dessa forma, devem ser considerados revéis, dando-se prosseguimento ao processo, conforme estabelece o art. 12, § 3º, da Lei 8.443/1992.
Por outro lado, Claubert Pereira de Oliveira e Paulo César Boechat Lemos da Silva acostaram suas defesas às peças 109 e 111, respectivamente.
Além disso, Márcio Santiago de Oliveira apresentou documentação recepcionada neste processo como informações adicionais (peça 81) . Não se pode considerar tais documentos como alegações de defesa da Federação, visto que o remetente não era parte nestes autos, não ocupava, quando da sua atuação junto a esta Corte, o cargo de presidente da entidade, tampouco era o seu representante legal. 
O exame das peças processuais foi realizado pela Secex-TCE e transcrito no relatório que precede este voto. Chegou-se à conclusão de que, em relação à Federação Brasileira de Convention & Visitors Bureaux, a João Luiz dos Santos Moreira e a Claubert Pereira de Oliveira, não há elementos nos autos ou argumentos de defesa para elidir a irregularidade. Por outro lado, no que concerne a Paulo César Boechat Lemos da Silva, a secretaria especializada propõe que seu nome seja retirado do polo passivo desta TCE.
Corroboro as análises, as quais contaram com a anuência do Ministério Público junto ao TCU, razão pela qual incorporo os fundamentos apresentados às minhas razões de decidir.
A irregularidade apurada nestes autos refere-se à atuação da Federação Brasileira de Convention & Visitors Bureaux (convenente) como mera intermediária na realização do evento, em razão da sub-rogação integral do objeto conveniado à empresa Pacin Eventos, o que afronta o disposto na Portaria Interministerial 127/2008. 
Conforme destacado pelo parquet, a assinatura do convênio se efetivou no dia de início do evento, quando também foi formalizado o contrato com a referida empresa (dia 24/10/2008) . Além disso, não se verificou, no material promocional ou nas fotos encaminhadas, qualquer menção da convenente como responsável pela realização do encontro. 
Em conformidade com a jurisprudência desta Corte, em processos que envolvem a transferência de recursos públicos à pessoa jurídica de direito privado, responsabiliza-se a entidade convenente, solidariamente aos seus dirigentes, por débito eventualmente apurado na aplicação dos valores. 
Considerando que as informações presentes nos autos não permitem constatar a regular aplicação dos recursos repassados, e que, mesmo tendo sido oportunizada a defesa dos responsáveis, tanto perante o órgão concedente quanto no âmbito desta Corte de Contas, eles não se desincumbiram desse ônus, não há o que se aproveitar em seu favor. Destarte, devem ser responsabilizados a Federação Brasileira de Convention & Visitors e seu então presidente, João Luiz dos Santos Moreira.
Quanto a Claubert Pereira de Oliveira, rejeita-se parcialmente suas alegações de defesa. Embora o responsável não tenha sido signatário do convênio, restou comprovado que ele praticou atos de gestão do convênio, dentre os quais homologou a cotação de preços, assinatura de contratos, liquidação de notas fiscais e pagamentos à empresa contratada. Deve-se, portanto, manter o débito que lhe foi atribuído na instrução elaborada pela Secex-TCE.
No que concerne a Paulo César Boechat Lemos da Silva, a despeito de ter sido segundo signatário do convênio, acolho a proposta da unidade instrutora para excluir seu nome da relação processual, já que não há nos autos evidências de que ele praticou atos de gestão em relação ao convênio.
Ressalto que entendimento semelhante foi adotado em relação ao mesmo responsável nos seguintes processos: TC Processo 009.000/2016-0  (Acórdão 6867/2018-TCU-Segunda Câmara) ; TC Processo 015.025/2015-2  (Acórdão 7188/2018-TCU-Segunda Câmara) ; TC Processo 032.830/2017-3 (Acórdão 4100/2021-TCU-Segunda Câmara) ; TC Processo 002.098/2018-0 (Acórdão 3734/2019-TCU-Primeira Câmara; e TC Processo 023.472/2017-0 (Acórdão 1568/2022-TCU-Segunda Câmara) .
Assim, diante da ausência de indícios de que os responsáveis tenham agido de maneira diligente ou adotado quaisquer medidas para resguardar o erário, reputo não ser possível reconhecer a boa-fé, o que autoriza o imediato julgamento definitivo de mérito de suas contas, nos termos do art. 202, § 6º, do Regimento Interno do TCU.
Por fim, registro o falecimento de João Luiz dos Santos Moreira, ocorrido em 20/10/2019 (peça 85) . Nesse caso, o espólio ou os sucessores, caso tenha havido a partilha, passam a ocupar a posição do de cujus no processo de tomada de contas especial, respondendo pelo ressarcimento do dano ao erário, de natureza indenizatória, até o limite do patrimônio transferido. Ante o seu caráter personalíssimo, a multa não se transfere. Dessa forma, as comunicações processuais devem ser dirigidas ao espólio do responsável.
Ante o exposto, voto por que o Tribunal adote o Acórdão que ora submeto à deliberação deste Colegiado.
TCU, Sala das Sessões, em 31 de maio de 2022.
Ministro BRUNO DANTAS 
Relator